臺灣基隆地方法院刑事判決　　　　　　　 99年度訴字第578號
公　訴　人　臺灣基隆地方法院檢察署檢察官
被　　　告　李黃麗芬
選任辯護人　黃丁風律師
　　　　　　黃雅羚律師
上列被告因傷害致重傷案件，經檢察官提起公訴（98年度偵字第
5404號），本院判決如下：
    主    文
李黃麗芬成年人故意對兒童犯傷害罪，處拘役伍拾日，如易科罰
金以新臺幣壹仟元折算壹日。
    犯罪事實
一、李黃麗芬為成年人，自民國97年9 月28日起，受閔○○（真
    實姓名詳卷）之託付，擔任閔○○與李○○（真實姓名詳卷
    ）所生女兒李◎◎（96年5 月生，真實姓名年籍均詳卷，下
    稱李童）之保母，於98年9 月11日晚上，在基隆市安樂區○
    ○○路116 號3 樓之2 住處（亦即受託照顧李童之處所），
    因李童不聽管教，明知李童為未滿12歲之兒童，竟持塑膠鞋
    拔毆打李童之雙腳，致李童受有右下肢3 處挫傷、左下肢4
    處挫傷之傷害。嗣閔○○於同日深夜將李童接回家中，發現
    李童身上有明顯傷痕，於翌（12）日凌晨帶李童至長庚醫療
    財團法人基隆長庚紀念醫院（下稱長庚醫院）治療及驗傷，
    始悉上情。
二、案經閔○○、李○○訴由臺灣基隆地方法院檢察署檢察官偵
    查起訴。
    理    由
一、證據能力之判斷：
  (一)閔○○於偵查中所為歷次供述（偵查卷第12至14、29至32、
    64至66頁），性質固屬被告李黃麗芬以外之人於審判外之言
    詞陳述，惟其中於99年3 月3 日經檢察官諭知改以證人身分
    接受訊問後，業已依法供前具結，其餘各次均係經檢察官以
    告訴人身分傳喚到場接受訊問，本無庸具結（最高法院96年
    度台上字第3527號、97年度台上字第1373、2175號等判決意
    旨參照），供述之程序並未違反刑事訴訟法第158 條之3 規
    定，再觀諸各該筆錄所載訊問內容，前開供述作成時亦無顯
    不可信之情況，自有刑事訴訟法第159 條之1 第2 項傳聞例
    外規定之適用，且被告及辯護人於審判中均未請求詰問閔○
    ○，而放棄行使對閔○○之詰問權，是前開供述應得作為認
    定被告犯罪事實判斷之依據。
  (二)李童於偵查中所為供述（偵查卷第61至65頁），性質同屬被
    告以外之人於審判外之言詞陳述，然其係經檢察官以被害人
    身分傳喚到場接受訊問，本無庸具結，且其未滿16歲，依刑
    事訴訟法第186 條第1 項規定亦不得令其具結，故其供述之
    程序並無違法，再觀諸該筆錄所載訊問內容，前開供述作成
    時尚無顯不可信之情況，自有刑事訴訟法第159 條之1 第2
    項傳聞例外規定之適用，又被告及辯護人於審判中均未請求
    詰問李童，而放棄行使對李童之詰問權，故前開供述亦應得
    作為認定被告犯罪事實判斷之依據。
  (三)按被告以外之人於審判外之言詞或書面陳述，除法律有規定
    者外，不得作為證據；被告以外之人於審判外之陳述，雖不
    符前四條之規定，而經當事人於審判程序同意作為證據，法
    院審酌該言詞陳述或書面陳述作成時之情況，認為適當者，
    亦得為證據；當事人、代理人或辯護人於法院調查證據時，
    知有第159條第1項不得為證據之情形，而未於言詞辯論終結
    前聲明異議者，視為有前項之同意，刑事訴訟法第159 條第
    1 項、第159 條之5 分別定有明文。而刑事訴訟法第159 條
    之5 第1 項之規定，僅在強調當事人之同意權，取代當事人
    之反對詰問權，使傳聞證據得作為證據，並無限制必須「不
    符合同法第159 條之1 至第159 條之4 」，始有適用，故依
    條文之目的解釋，第159 條之5 第1 項之規定，並不以被告
    以外之人於審判外之陳述「不符合」同法第159 條之1 至第
    159 條之4 有關傳聞證據例外規定之情形，始有其適用（臺
    灣高等法院暨所屬法院96年法律座談會刑事類提案第26號研
    討結果參照）。查本案經本院引用之其餘被告以外之人於審
    判外之言詞或書面陳述（詳後述），業經本院於審判程序對
    當事人、辯護人提示並告以要旨，檢察官、被告及辯護人均
    未就其證據能力聲明異議（本院卷第137 至141 、147 至15
    1 頁），應認已獲一致同意作為證據，本院審酌相關陳述作
    成時之情況，尚無違法或證明力明顯過低之瑕疵，與本案待
    證事實復具有相當關連性，認為適當，依刑事訴訟法第159
    條之5 第1 項，前開傳聞證據均得作為證據。
二、犯罪事實之認定：
    前開犯罪事實，業據被告李黃麗芬於偵查中及本院審理時坦
    白承認（偵查卷第13、51頁），並經告訴人閔○○於98年12
    月17日檢察官訊問時指述明確（偵查卷第12頁），復有長庚
    醫院於98年9 月12日開立之李童診斷證明書1 紙、該院以99
    年8 月11日（99）長庚院基法字第182 號函檢送之李童98年
    9 月12日急診病歷1 份及驗傷照片8 張在卷可資佐證（偵查
    卷第4 頁；本院卷第8 、22至23頁），足認被告首揭自白與
    事實相符，可以採信。被告受託擔任李童之保母，固非不得
    依李童父母明示或默示之授權，於實施保護教養所必要之範
    圍內代為行使懲戒權，然其以造成李童身體明顯傷痕之手段
    為之，實已逾越行使懲戒權之必要範圍，要難謂無傷害之犯
    意，自仍應負刑事責任，故辯護人主張被告所為不該當刑法
    上之傷害罪乙節，不能據為對被告有利之認定。綜上說明，
    本案事證明確，被告之犯行洵堪認定，應依法論科。
三、論罪科刑之理由：
  (一)被告李黃麗芬所為，係犯刑法第277 條第1 項之傷害罪。
  (二)按兒童及少年福利法第70條第1 項前段規定：「成年人教唆
    、幫助或利用兒童及少年犯罪或與之共同實施犯罪或故意對
    其犯罪者，加重其刑至2 分之1 」，此項規定為少年事件處
    理法第85條第1 項之特別規定，依後法優於前法，特別法優
    於普通法之法律適用原則，自應優先於少年事件處理法適用
    （最高法院94年度台上字第856 號判決意旨參照）。查本案
    行為時，被告為滿20歲之成年人，李童則為未滿12歲之兒童
    ，被告傷害李童身體之犯行，該當兒童及少年福利法第70條
    第1 項前段「成年人故意對兒童犯罪」之加重刑責要件，應
    依前揭規定加重其刑。
  (三)審酌被告無犯罪紀錄，素行良好（本院卷第3 頁臺灣高等法
    院被告前案紀錄表參照），其身為職業保母，既受託有償照
    顧李童，理應秉持過人之愛心及耐心提供保護、教養，卻因
    李童不聽管教，一時氣憤，即持塑膠鞋拔毆打李童雙腳，逾
    越懲戒之必要範圍，致李童雙腳分別受有3 處、4 處挫傷，
    雖傷勢並非嚴重，其行為實不足取，又迄未獲得李童父母諒
    解，惟念被告犯後尚能坦白認錯，深表悔意，兼衡其智識程
    度、生活狀況等一切情狀，量處如主文所示之刑，並諭知易
    科罰金折算之標準，以資懲儆。
  (四)不另為無罪諭知之說明：
    1.公訴意旨另以：被告自98年7 、8 月間某日起，基於普通
      傷害之接續犯意，逾越正當管教之程度，不時徒手或以不
      明器物毆打李童，其客觀上雖能預見不時逾越正當管教程
      度毆打李童，可能導致年幼之李童受有難以復原之精神創
      傷，且依情形亦無不能注意之情事，竟疏未注意，而接續
      不時逾越管教程度毆打李童，或將李童關在浴室，或以膠
      帶黏貼李童嘴巴，復於98年9 月11日，徒手或持鞋拔等器
      物毆打李童，嗣閔○○將李童接回後發覺事態嚴重，即將
      李童送往基隆長庚紀念醫院治療，經診治後發現李童受有
      「下陰部1 處挫傷及2 道表淺損傷」之傷害，後因覺李童
      有情緒易怒及缺乏安全感等異常狀況，遂再帶同李童前往
      基隆長庚紀念醫院、馬偕紀念醫院進一步診治，始發現李
      童係長期性創傷後壓力疾患、精神受虐兒童、情緒或心理
      受虐兒童，並患有強迫症，若未接受1 週1 到2 次，至少
      5 年之長期心理治療，並由母親整日陪伴至少2 年，恐於
      青少年時期出現自殺之後遺症，或再多次復發，已罹患重
      大難治之精神傷害，因認被告涉犯刑法第277 條第1 項之
      傷害（身體部分）、第2 項後段之傷害致重傷（精神部分
      ）罪嫌等語。
    2.按犯罪事實應依證據認定之，無證據不得認定犯罪事實；
      不能證明被告犯罪或其行為不罰者應諭知無罪之判決，刑
      事訴訟法第154 條第2 項、第301 條第1 項分別定有明文
      。苟積極證據不足為不利於被告事實之認定時，即應為有
      利於被告之認定，更不必有何有利之證據，亦不能以推測
      或擬制之方法以為裁判之基礎；告訴人之告訴，係以使被
      告受刑事訴追為目的，是其陳述是否與事實相符，仍應調
      查其他證據以資審認；又認定犯罪事實所憑之證據，雖不
      以直接證據為限，間接證據亦包括在內，然而無論直接或
      間接證據，其為訴訟上之證明，須於通常一般之人均不致
      有所懷疑，而得確信其為真實之程度者，始得據為有罪之
      認定（最高法院30年上字第816 號、40年台上字第86號、
      52年台上字第1300號、76年台上字第4986號等判例意旨參
      照）。
    3.檢察官認被告涉犯上開罪嫌，主要論據為證人即告訴人閔
      ○○、被害人李童於偵查中所為證述、長庚醫院98年9 月
      12日、98年10月21日診斷證明書、馬偕紀念醫院（下稱馬
      偕醫院）98年11月10日、98年12月22日診斷證明書、99年
      7 月23日馬院精醫字第0990002951號函、李童病歷及基隆
      市政府心理諮商師心理諮商報告。訊據被告則堅決否認有
      公訴意旨所指自98年7 、8 月間起，接續不時逾越管教程
      度毆打李童，或將李童關在浴室，或以膠帶黏貼李童嘴巴
      ，致李童受有「下陰部1 處挫傷及2 道表淺損傷」，及導
      致李童罹患長期性創傷後壓力疾患、強迫症等重大難治精
      神傷害之犯行，辯護人並以：案發當日閔○○將李童送到
      被告住處時，李童之下陰部即有1 道瘀傷，被告曾詢問閔
      ○○，閔○○表示可能是李童在家爬上爬下弄傷的，該部
      分傷勢顯非被告所為；李童於委託被告照顧時，年約1 歲
      4 個月，還不會走路、講話，身體及心理發育顯有遲緩延
      滯之情形，並有自閉、怕生之性格，被告擔任保母多年，
      一向以正確態度照顧幼童，不會虐待幼童，李童精神上異
      常之狀況並非遭被告長期虐待毆打所導致等語，為被告辯
      護。
    4.經查：
      (1)李童於98年9 月12日經醫師診斷受有「下陰部1 處挫傷
        及2 道表淺損傷」之傷害乙節，固有前揭長庚醫院診斷
        證明書可稽，惟卷內並無直接、明確證據足證此一傷害
        係被告之行為所致（告訴人閔○○於偵查中指稱李童曾
        告知「壞阿嬤黃麗芬」捏其下體之事【偵查卷第30頁】
        ，核屬傳聞，不能遽採；雖檢察官於99年4 月22日偵查
        中訊問李童「『鼻鼻』【代表陰部】、屁屁、腳腳有被
        打？」，李童答稱「有，要擦藥藥」【偵查卷第63頁】
        ，然李童就被打部位之陳述原係「他打我後面」、「被
        打後面【指著背部下方、再指另一個娃娃說頭部被打】
        ，臉臉也有被打，手手好像有」，並未提及陰部【偵查
        卷第61至63頁】，關於陰部被打之陳述顯係在誘導下所
        為，憑信性非無疑問）；再被告既已坦承持塑膠鞋拔毆
        打李童，李童於同日經醫師診斷受有「右下肢3 處挫傷
        、左下肢4 處挫傷」之傷害係其行為所致，並對刑法第
        277 條第1 項之傷害罪為認罪之答辯，如其行為亦可能
        造成李童下陰部之傷勢，衡情應無否認此部分傷害結果
        之必要；另觀諸長庚醫院病歷及馬偕醫院精神科心理治
        療紀錄之記載，李童於98年3 月4 日在長庚醫院小兒科
        、精神科門診時，即經醫師診斷為「粗動作與平衡發展
        遲緩」、「動作協調障礙」（本院卷第18頁背面、第19
        頁、第97頁背面），至98年12月9 日、24日前往馬偕醫
        院精神科接受心理治療時，仍「有扁平足與內八問題，
        可獨立走路，但步態不穩」（偵查卷第75頁），告訴人
        李○○復於審判中陳稱李童「走路不太會走，平衡比較
        不好」（本院卷第146 頁），可知與一般幼童相比，李
        童於攀爬嬉戲時失去平衡而向下跌落之機會較大，故李
        童自己不慎碰撞堅硬或尖銳物體，造成下陰部傷勢之可
        能性確係存在，益見被告所辯尚非全無採信之餘地。
      (2)就被告有無自98年7 、8 月間起不時虐待李童部分，儘
        管告訴人閔○○於偵查中指述：「自98年7 、8 月左右
        起我就陸續發現我女兒身上有一些傷痕，例如上嘴唇整
        片黑掉、臉頰瘀黑、手腳瘀青，最嚴重的一次是脊椎有
        一小圈瘀血，98年9 月12日前2 週左右，我女兒肚臍下
        方接近女性器官處，也有一片瘀血，我發現之後每次都
        有詢問保母，但被告都說應該是在我家撞的，不然就說
        她不清楚」、「98年7 、8 月我發現後，有詢問我女兒
        ，我女兒說是壞阿嬤黃麗芬捏她下體」、「我女兒一直
        到98年11月才願意在聊天中跟我說一些經過」、「在家
        裡我女兒有提到嘴巴被貼膠布」等語（偵查卷第29至30
        、64頁），其陳述既係以使被告受刑事訴追為目的，是
        否與事實相符，仍應調查其他證據以資審認。查告訴人
        閔○○所稱李童上嘴唇、臉頰、手腳、肚臍下方、脊椎
        等部位自98年7 、8 月間起陸續受傷等情，並無任何醫
        療院所出具之診斷證明書或發現後拍攝之傷勢照片足以
        佐證；即令其所述李童受傷情形屬實，告訴人閔○○未
        曾親歷見聞被告虐待李童致傷，其轉述李童所言疑似遭
        被告毆打情節顯屬傳聞，而假使告訴人閔○○早有相當
        理由（例如：經李童在「顯然可信」之情況下告知）懷
        疑李童係在被告住處受傷、甚至是遭被告虐待致傷，依
        其所述李童受傷之頻率及程度，基於為人父母者疼惜保
        護子女之天性，告訴人閔○○理應儘快帶李童前往就醫
        接受治療、追問被告李童受傷原因，或設法為李童更換
        保母，詎告訴人閔○○於98年9 月12日前均未為上開舉
        措，其所述理由諸如「被告的管教很嚴苛，如果我問太
        多，我怕小孩又會被打」、「這樣就去看醫生，人家會
        覺得我小題大作」、「如果因此跟保母撕破臉，我怕我
        女兒會被打的很慘」、「我女兒很怕陌生人，我怕換保
        母他會適應不良」、「我的工作繁忙，不是說請假就可
        以請，加上我的小孩比較黏人，沒有辦法馬上換保母」
        （偵查卷第29至30頁；本院卷第144 頁）不但悖於常情
        ，所謂「小孩會被保母打」與「換保母會適應不良」更
        屬矛盾，實難採憑，是仍不能認定李童受傷必係遭被告
        虐待所致；再者，告訴人閔○○除指述李童疑似屢遭被
        告虐傷外，於偵查中又指稱其親眼看過被告打同期間照
        顧之何小妹妹及「恩恩」，被告是用手打小朋友的頭、
        捏小女生的手臂（偵查卷第30頁），然證人即何小妹妹
        （何亦菲）之母親徐清渝於偵查中證稱：我女兒從95年
        11月左右到98年農曆年左右由被告當保母照料，期間沒
        有發生什麼異狀，沒有發現我女兒身上出現過不明傷勢
        ，我女兒也沒有說過被保母打罵的情形，但保母如果因
        為我女兒不乖，有打我女兒屁股的話，保母自己會跟我
        說有處罰她，不一定是打屁股，但是都沒有外傷，我女
        兒不會抗拒去保母家，現在假日都還會去保母家玩，我
        知道李童，她跟我女兒有同時在保母那邊照料，我去都
        會看到她，沒有看過李童被保母打或她身上有何外傷，
        保母對2 個小孩都會照顧，因為我女兒比較大，所以保
        母花在照顧李童的時間還比較多等語（偵查卷第40至41
        頁），證人即「恩恩」（陳盛恩）之母親汪湄淇於偵查
        中證稱：我兒子從98年6 月底到8 月底由被告當保母照
        料，期間沒有發生什麼異狀，沒有發現我兒子身上出現
        過不明傷勢，我兒子還不會講話，也沒有用其他方式表
        達看似被保母打罵，他不會抗拒去保母家，我知道保母
        還有帶李童，每次去接我兒子時都會看到，沒有看過李
        童被保母打或她身上有何外傷等語（偵查卷第42至43頁
        ），證人陳永宗亦於偵查中證稱：我從出生開始到念幼
        稚園給被告帶，被告不會無緣無故打我，除非做錯事，
        小時候會亂動東西，如果保母跟我說過我又去用，保母
        就會用手打我屁股，但不曾打到讓我受傷，我不會不喜
        歡去保母家，到現在一直都還有跟被告保持聯繫等語（
        偵查卷第82至83頁），上開證詞均與告訴人閔○○所述
        不符，且相當程度地反證：被告不至於動輒、無端懲戒
        所照顧之幼童，並達到虐待之程度。綜上說明，告訴人
        閔○○於偵查中指述之情節，尚不足採為認定被告有長
        期虐待李童行為之依據。
      (3)雖被害人李童曾於99年4 月22日檢察官訊問時，在諮商
        師劉育姍及告訴人閔○○之協助下，供稱：「（問：為
        何奶媽壞壞？）她打我，把我關廁所，不給我喝水」、
        「（問：她打妳哪裡？）她打我後面」、「（問：壞壞
        阿媽會做什麼，你要躲起來？）我不要讓她看到，被她
        看到她就用手打我，我要把她（指著代表壞壞阿媽的娃
        娃）摔到地上，要讓壞阿媽哭哭」、「（問：妳在家裡
        會不會被打？）那個阿媽會打人」、「（問：你以前有
        被阿媽打？打哪裡？）有，被打後面（指著背部下方，
        再指另一個娃娃說頭部被打），臉臉也有被打，手手好
        像有」、「（問：『鼻鼻』【代表陰部】、屁屁、腳腳
        有被打？）有，要擦藥藥（擦2 次藥）」、「（問：妳
        還要不要去壞阿媽家玩？）不要」等語（偵查卷第61至
        64頁），似在指證被告有毆打李童、將李童關在浴室等
        虐待行為，惟觀諸該次偵訊筆錄之記載，李童另於檢察
        官問「她為何不給你喝水？」時答稱「我被打，她停不
        下來」、問「你為何會叫壞奶媽？」時答稱「耳朵壞壞
        」、問「為何會耳朵壞壞？」時答稱「她亂打我，我腳
        藏起來，不要呼呼」、問「在家裡你有沒有喜歡的人？
        」時答稱「沒有」、問「在家裡你最喜歡誰？」時答稱
        「媽媽」、問「喜不喜歡爸爸？」時答稱「也喜歡豬豬
        （代表姑姑），還喜歡紙張」、問「你是誰？」時答稱
        「我是魔鬼」、問「如果魔鬼把媽媽抓走好不好？」時
        答稱「好」、問「你下次要不要來這裡？」時答稱「我
        不要回家」、問「你聽到什麼不高興」時答稱「我聽到
        颱風結果不高興」，一再出現答非所問或前言不對後語
        之情況，其理解成人口頭問句、精確表達自己意思及陳
        述事實（而非情緒、想像）之能力顯有疑問，參以前揭
        馬偕醫院病歷、心理治療紀錄均顯示李童十分黏母親，
        抗拒、排斥與他人互動（偵查卷第72至73、75頁），李
        童於同日偵訊時陳稱「『恩恩』耳朵壞壞」、「我不喜
        歡何小妹妹」（偵查卷第62至63頁），告訴人閔○○又
        於同日偵訊時陳稱「我昨天跟我女兒說今天要來找警察
        阿姨，我說如果壞壞奶媽有不乖的話，你要跟警察阿姨
        講，他才會被警察阿姨抓走」（偵查卷第64頁）等情，
        亦不能排除李童係因無法適應由母親以外之人照顧、須
        與其他成人及幼童相處之生活，心理極度恐懼與母親分
        離，在主觀懷疑被告施虐之告訴人閔○○鼓勵下，始為
        上開不利「奶媽」供述之可能性，是李童所述自不能遽
        認屬實。
      (4)檢察官所提出長庚醫院98年10月21日診斷證明書固記載
        對李童之診斷為「受虐兒童、特發於兒童期與青春期之
        其他或混合性情緒障礙」，醫囑為「病患因上述原因有
        情緒易怒，缺乏安全感，攻擊他人的行為，很可能和受
        虐經驗有關，宜維持恆常及包容的照顧環境，持續追蹤
        觀察」（偵查卷第5 頁）；馬偕醫院98年11月10日診斷
        證明書固記載李童之病名為「未明示之特發於兒童期與
        青春期之情緒障礙、受虐兒童、創傷後壓力疾患、強迫
        症」，醫師囑言為「目前有攻擊別人，情緒不穩情形，
        很可能與過去受虐經驗有關，目前已開立相關藥物，宜
        安排長期遊戲治療，並結構化生活環境」（偵查卷第6
        頁）；馬偕醫院98年12月22日診斷證明書固記載李童之
        病名為「長期性創傷後壓力疾患、精神受虐兒童、情緒
        或心理受虐兒童、強迫症」，醫師囑言為「據患童訴被
        保母打屁股，捏腳底，關燈後將患童關在浴室，嘴巴貼
        膠帶等，目前患童出現噩夢，情緒不穩，十分黏母親，
        易失控，提到或遇到保母就失控... 等創傷後壓力症候
        群症狀，及一直要洗手的強迫症狀，建議接受長期心理
        治療，一週一道兩次，至少五年，以免青少年期出現自
        殺的後遺症，建議目前需要母親整日陪伴至少二年；此
        疾若未接受完整治療很可能會再多次復發」（偵查卷第
        17頁）。然李童於上開時間前往長庚醫院或馬偕醫院門
        診，均係由雙親或母親陪同，「被保母虐待」等主訴內
        容無非來自告訴人閔○○或李○○，縱李童本人曾有類
        似之表達，不無可能係因無法適應由保母照顧之生活，
        心理極度恐懼與母親分離，而在母親鼓勵下所為，已如
        前述，上開診斷證明書或認定李童所罹患「情緒障礙」
        、「創傷後壓力疾患」、「強迫症」很可能與受虐經驗
        有關，或逕認定李童為「受虐兒童」，其認定之基礎恐
        非確實；況依證人徐清渝於偵查中所為證述，李童於「
        98年農曆年以前」之情形常為「都是坐著移動，不太會
        跟人家互動，我去要跟她玩，她不太會理你，她也不太
        喜歡玩玩具，給她玩具她會丟掉，她也不大講話，很少
        聽她講話」（偵查卷第41頁），依證人汪湄淇之證述，
        李童於「98年6 月底以後」之情形仍為「比較怕生，叫
        她妹妹，她就會躲在角落」（偵查卷第42頁），甚至告
        訴人李○○曾於98年3 月4 日帶李童至長庚醫院復健科
        門診、進行「早療評估」，經診斷李童有「輕度粗動作
        發展遲緩合併低張力，輕度（邊緣）精細動作發展遲緩
        」之情形（本院卷第17頁背面門診紀錄單、第97頁背面
        國立臺灣大學醫學院附設醫院精神鑑定報告書參照），
        足見李童可能早已出現若干發展障礙之徵象，被告所辯
        於照顧李童之初，李童身體及心理發育即顯有遲緩延滯
        ，並有自閉、怕生之性格乙節，應非無稽，準此，更不
        能遽論李童於案發後經醫師診斷之重大精神症狀，均係
        因被告有何虐待或毆打行為所導致。
      (5)本件經本院囑託國立臺灣大學醫學院附設醫院（下稱臺
        大醫院）就「李童目前之行為徵狀及心理、精神狀態，
        是否與一般同齡兒童有異？」、「如果有異，李童究竟
        係罹患自閉症、創傷後壓力症候群，抑或其他心理、精
        神疾病？」、「李童現罹疾病之成因為何？是否可能因
        長期遭受虐待、毆打所致？」等事項為鑑定，該院依序
        審閱司法卷宗、進行李童之觀察評估、告訴人閔○○與
        李○○之會談評估、李童之心理衡鑑、李童之觀察評估
        與會談評估後，於100 年8 月12日以校附醫精字第1004
        700112號函檢送李童之精神鑑定報告書到院，上開精神
        鑑定報告書詳為分析本件案情摘要，李童之出生史、發
        展史、家族史、家庭成員之互動等情形，長庚醫院及馬
        偕醫院病歷影本資料，心理諮商摘要報告，告訴人閔○
        ○與李童於家中對話譯文，法庭偵訊有關李童之陳述或
        表現之筆錄摘要，李童之觀察評估與會談評估經過，理
        學檢查及精神狀態（包括身高、體重、意識、外觀、態
        度、注意力、知覺、情緒、言語、行為及遊戲、思考、
        認知、問題解決能力、趨力、食慾、身體不適症狀等）
        檢查結果，心理衡鑑報告（含行為觀察、使用測驗量表
        與結果【克氏行為量表及家長晤談、智力、發展、情緒
        、行為模式、語言溝通表達】），李童之人格、情緒及
        行為問題、各種精神症狀及疾患等項目，作成之鑑定結
        論為：「一、李童接受鑑定時之行為癥狀及心理、精神
        狀態，確實與一般同齡兒童有異。二、李童接受鑑定時
        罹患有廣泛性發展性障礙、分離焦慮症及動作發展障礙
        。李童於案發前後所呈現的長期強烈嚴重情緒行為反應
        症狀，是否完全符合創傷後壓力障礙症之表徵，仍須有
        所保留。三、李童之廣泛性發展障礙及動作發展障礙之
        成因應屬於是先天的，而持續存在的分離焦慮症、強烈
        嚴重情緒行為症狀及曾經出現的強迫症症狀，則應屬於
        先天加上後天環境之因素所促成的。四、李童之廣泛性
        發展障礙及動作發展障礙應非為長期遭受虐待、毆打所
        致。五、李童持續存在的分離焦慮症、強烈嚴重情緒行
        為症狀及曾經出現的強迫症症狀，不一定為長期遭受虐
        待、毆打所致。六、被告以器物打李童至產生身體出現
        明顯傷痕之行為，已明確達到身體虐待之定義，但被告
        對李童是否存在嚴重長期虐待之情形，則有賴法庭依調
        查證據判斷。若確實存在被告對李童嚴重長期虐待之情
        形，則可推斷其為李童長期強烈嚴重情緒行為症狀之重
        要加重要素。」（本院卷第96至102 頁背面，精神鑑定
        報告書中稱被害人為「A 女」），鑑定人並研判「98年
        3 月4 日於基隆長庚醫院早療評估時，未記載有關廣泛
        性發展性障礙的特徵，有可能是當時未有足夠之時間評
        估，或是案父母提供之資訊有所不全，或是當時之特徵
        尚屬輕微之故」、「馬偕醫院診治紀錄中之診斷未述及
        廣泛性發展性障礙，有可能存在受提供資訊之侷限及李
        童之嚴重情緒行為症狀的遮蔽效應等因素之影響」、「
        心理諮商評估中未述及廣泛性發展性障礙，有可能存在
        受提供資訊影響之侷限、李童之嚴重情緒行為症狀的遮
        蔽效應及評估診斷經驗等因素之影響」（本院卷第102
        頁）。本院審核認臺大醫院鑑定之程序、方法及上開精
        神鑑定報告書記載之完整性、合理性均無明顯瑕疵可指
        ，鑑定時間距離案發固然較久，卻足以有效降低李童與
        父母親分離之焦慮及嚴重情緒行為症狀影響鑑定之程度
        ，使鑑定過程及鑑定結果反趨於客觀，較先前之醫師診
        斷更為可信，自無不予採納之理由。上開精神鑑定報告
        書既已具體指出李童「於案發前後所呈現的長期強烈嚴
        重情緒行為反應症狀，是否完全符合創傷後壓力障礙症
        之表徵，仍須有所保留」、「廣泛性發展障礙及動作發
        展障礙應非為長期遭受虐待、毆打所致」、「持續存在
        的分離焦慮症、強烈嚴重情緒行為症狀及曾經出現的強
        迫症症狀，不一定為長期遭受虐待、毆打所致」，且與
        前揭各項事證顯示李童可能本有發展障礙、與他人互動
        困難之情形相符，自應為有利被告之認定，即李童經醫
        師診斷之重大精神症狀，並非遭被告長期虐待、毆打所
        造成。
    5.綜上各節所述，依據現存證據，本院尚不能形成「李童之
      重大精神症狀係遭被告長期虐待、毆打所致」之確信，揆
      諸前揭說明，此部分公訴意旨所指被告犯罪，自屬不能證
      明，本應諭知無罪之判決。然因檢察官認被告「自98年7
      、8 月間某日起，不時徒手或以不明器物毆打李童」、「
      於98年9 月11日徒手或持鞋拔等器物毆打李童，致李童受
      有下陰部1 處挫傷及2 道表淺損傷」等傷害犯嫌，與經本
      院論罪科刑之「於98年9 月11日持塑膠鞋拔毆打李童，致
      李童受有右下肢3 處挫傷、左下肢4 處挫傷」之傷害犯行
      間有接續犯之實質上一罪關係，另認被告「接續不時逾越
      管教程度毆打李童，或將李童關在浴室，或以膠帶黏貼李
      童嘴巴，致李童罹患重大難治精神傷害」之傷害致重傷犯
      嫌，與經本院論罪科刑之傷害犯行間有想像競合犯之裁判
      上一罪關係，爰均不另為無罪之諭知。
四、適用之法律：
  (一)刑事訴訟法第299 條第1 項前段。
  (二)兒童及少年福利法第70條第1 項前段。
  (三)刑法第11條、第277 條第1 項、第41條第1 項前段。
  (四)刑法施行法第1 條之1 第1 項、第2 項前段。
本案經檢察官黃佳權到庭執行職務。
中　　華　　民　　國　 100　　年　　11　　月　　22　　日
　　　　　　　　　刑事第二庭  審判長法　官  王福康
                                    法  官  高偉文
                                    法  官  羅貞元
以上正本證明與原本無異。
如不服本判決應於收受送達後10日內向本院提出上訴書狀，並應
敘述具體理由；其未敘述上訴理由者，應於上訴期間屆滿後20日
內向本院補提理由書(均須按他造當事人之人數附繕本)「切勿逕
送上級法院」。
中　　華　　民　　國　 100　　年　　11　　月　　22　　日
                                    書記官  陳永祥
附錄論罪法條：
中華民國刑法第277條
（普通傷害罪）
傷害人之身體或健康者，處 3 年以下有期徒刑、拘役或 1 千元
以下罰金。
犯前項之罪因而致人於死者，處無期徒刑或 7 年以上有期徒刑
；致重傷者，處 3 年以上 10 年以下有期徒刑。
